最高法院刑事判決　　　　　　　　　　　　　　　九十一年度台上字第六二三八號
　　上　訴　人　甲○○
右上訴人因違反公職人員選舉罷免法案件，不服台灣高等法院台南分院中華民國九十
一年八月十三日第二審判決（九十一年度上訴字第七五０號，起訴案號：台灣台南地
方法院檢察署九十一年度偵字第六七二、六七九號），提起上訴，本院判決如左：
    主  文
上訴駁回。
    理  由
按刑事訴訟法第三百七十七條規定，上訴於第三審法院，非以判決違背法令為理由，
不得為之。是提起第三審上訴，應以原判決違背法令為理由，係屬法定要件。如果上
訴理由狀並未依據卷內訴訟資料，具體指摘原判決不適用何種法則或如何適用不當，
或所指摘原判決違法情事，顯與法律規定得為第三審上訴理由之違法情形，不相適合
時，均應認其上訴為違背法律上之程式，予以駁回。本件上訴人甲○○上訴意旨略稱
：(一)、原審據以為不利於上訴人證據之同案被告鄭重義及證人鄭碧珠於法務部調查局
台南市調查站（下稱台南市調查站）調查中及檢察官偵訊時之證詞，已於一審審理時
，均為鄭重義、鄭碧珠所否認，另鄭碧珠又稱據其所知，尚有伊母親鄭林秀釵及鄭素
雯、鄭碧琴、劉素芬等人亦曾收取賄款，但此已為鄭林秀釵、鄭素雯、鄭碧琴、劉素
芬等人所否認，原審未予詳查，仍持鄭重義、鄭碧珠於台南市調查站之供述以為論罪
依據，顯違常理。(二)、依鄭碧珠於台南市調查站之自白，上訴人在民國九十一年一月
十七日早上以電話告知，請伊前往伊母親鄭林秀釵住處收取買票賄款新台幣（下同）
一千元，且說該賄款係吳鴻銘所轉交云云，但現今政府大力取締投票行賄，焉有仍以
電話詳細叮嚀前往收取賄款者，實違常理，況吳鴻銘於一審審理時亦否認轉交賄款。
(三)、上訴人上開對鄭碧珠行賄之方式，與鄭重義所稱，上訴人係於九十一年一月十七
日傍晚通知伊至上訴人住處拿取賄款，其行賄態式不一樣，難免令人疑惑。(四)、對於
有投票權人行賄，使其為一定之投票行為，應僅有一個犯罪意思，行賄者雖多分次交
付賄款，但只是接續行為，原判決認上訴人係連續犯，亦有誤會云云。
惟查：(一)、原判決維持第一審論處上訴人以連續對於有投票權之人，交付賄款而約其
為一定之行使罪刑之判決，駁回上訴人在第二審之上訴，已敘明所憑之證據及認定之
理由。而認定事實與證據之取捨，並不違背經驗法則與論理法則，即不容任意指為違
法而執為上訴第三審之理由。原判決依卷證資料，認定上訴人係鄭重義（所犯投票受
賄罪，業經一審判刑確定）及鄭碧珠（另經檢察官職權不起訴確定）之胞兄，為使第
十五屆台南市議員候選人黃郁文能順利當選，竟基於對於有投票權之人交付賄賂而約
其就投票權為一定行使之概括故意，先於九十一年一月十七日上午在台南市○○街十
一號住處，以電話通知具有投票權之鄭碧珠，請其前往其等不知情之母親鄭林秀釵住
處收受買票之對價一千元，並約定鄭碧珠及其具有投票權之子於選舉時圈選黃郁文，
而為投票權一定行使之合意。上訴人繼於同日晚上六時許，在同一處所另以電話通知
具有投票權之鄭重義，前往其前揭住處，由上訴人交付五票計二千五百元之賄款予鄭
重義，亦交代鄭重義另四票之賄款須轉交付予其他具有投票權之家人，並約定鄭重義
及其家人於選舉時須投票予黃郁文，雙方達成投票權一定行使之合意。鄭碧珠旋於翌
（十八）日前往台南市○區○○街一百八十二號鄭林秀釵住處，經由鄭林秀釵轉交一
千元之買票賄款。惟鄭重義、鄭碧珠收受上開賄款後，實際均未轉交及告知其等具有
投票權之家人。嗣經檢察官據報指揮警調人員循線查獲等情，係以右開事實，業據鄭
重義及鄭碧珠迭於台南市調查站調查中及檢察官偵訊時供證明確。鄭重義與鄭碧珠均
為上訴人之胞弟妹，誼屬至親，衡情苟非確有其事，縱其等曾因分割祖產或互為擔保
而生爭執，仍無故意設詞誣攀上訴人之可能。況上訴人於偵查中亦自承其與鄭重義、
鄭碧珠二人並無仇恨，鄭碧珠且對其頗為照顧，並曾主動告以若其經商有困難時，可
代為解決等語，難認鄭重義、鄭碧珠有誣指上訴人買票之可能。此外，尚有檢察官於
上訴人住處搜獲之黃郁文宣傳名片二十七紙在卷可證，益徵鄭重義及鄭碧珠前揭供述
，核與事實相符，應屬可採。故鄭碧珠雖於一審審理時翻異前詞，改稱：上訴人要求
伊前往伊母住處收取之一千元現金，乃上訴人前積欠之款項云云；且經一審調取台灣
台南地方法院九十年度裁全字第九一五四號假扣押案卷，雖可知上訴人前曾以鄭重義
之不動產向萬通商業銀行貸款，並因未依約清償而遭該銀行聲請假扣押。然查鄭重義
、鄭碧珠於台南市調查站及檢察官偵訊中之供述，亦將使己因之而受投票受賄罪名之
刑事追訴，依經驗法則而言，上訴人以鄭重義所有之不動產向銀行擔保借款導致遭受
查封拍賣乙節，尚不足使鄭重義因之誣陷自己同胞手足。再鄭碧珠既對上訴人頗為照
顧，亦無故為不實且不利於上訴人之指訴，故鄭碧珠於一審翻異之詞，顯係迴護之詞
，與上開假扣押資料均難採為有利於上訴人之證據。至證人吳鴻銘於一審審理中雖證
述：伊未曾指使上訴人代黃郁文買票賄選云云，然上訴人聲請對吳鴻銘訊問之問題，
屬該證人依刑事訴訟法第一百八十一條得拒絕證言之事項，本即難以期待該證人為不
利於己之陳述，故證人吳鴻銘前述證言，尚難據以動搖鄭重義、鄭碧珠前揭不利於上
訴人供述之可信度。而鄭林秀釵、鄭素雯、鄭碧琴、劉素芬等人於檢察官偵訊時雖均
否認收取買票賄款，但鄭碧珠於檢察官偵查中所稱尚有鄭林秀釵、鄭素雯、鄭碧琴、
劉素芬收取買票賄款等語，依其所述，並非其親自見聞之事實，亦難以該等傳聞所得
之證據經查與事實不符，而推翻其他證言。又現執政當局雖大力查緝賄選，然賄選在
我國仍屬常見之弊害，此屬公眾週知之事實。而非職業性犯罪者之間毫無警覺地於電
話中洽談如何實施犯罪行為，亦屬常見。另連續犯罪，原即不必然以完全相同手法遂
行。因認上訴人確有對於有投票權之人，交付賄賂，而約其為一定之行使行為，為其
所憑之證據及認定之理由。而以上訴人否認犯罪，辯稱：伊委託伊母交予鄭碧珠之一
千元，乃伊前積欠鄭碧珠之款項，伊未致電鄭重義往伊住處拿取任何金錢，又伊曾以
鄭重義之不動產為擔保向銀行貸款，嗣伊無法清償，該等不動產遭銀行聲請查封拍賣
，而鄭碧珠向來較為偏袒鄭重義，恐因上開鄭重義之不動產遭查封拍賣之事，致鄭重
義、鄭碧珠於台南市調查站及檢察官偵查中故為不利於伊之不實供述，且鄭碧珠自白
伊以電話叮嚀其拿取賄款，顯違常理，並與鄭重義所述行賄方式不同，令人疑惑云云
，乃卸責之詞，不足採信等情，於理由詳加說明及指駁。經核所為論敘，均與卷內證
據資料相符，從形式上觀察，並無違背經驗法則、論理法則等違法情形存在。(二)、投
票行賄罪祇要向有投票權之人，行求期約或交付賄賂或其他不正利益，而約其不行使
投票權或為一定之行使，犯罪即告成立；如基於概括之犯意，連續向多數有投票權之
人為上述投票行賄行為者，自仍得成立連續犯。原判決以上訴人先後二次投票行賄犯
行，為可分之數行為，時間緊接，犯罪構成要件相同，雖先後所侵害者係同一國家法
益，惟既係基於概括之犯意反覆為之，仍應依連續犯之規定論以一罪，核無不合。上
訴意旨，徒憑己見，就原判決已說明事項或屬原審採證認事職權之適法行使，任意指
摘，或再為單純事實之爭辯，顯與法律規定得為第三審上訴理由之違法情形，不相適
合。其上訴違背法律上之程式，應予駁回。
據上論結，應依刑事訴訟法第三百九十五條前段，判決如主文。
中      華      民      國    九十一    年     十一     月      七      日
                              最高法院刑事第九庭
                                  審判長法官  陳  炳  煌
                                        法官  陳  正  庸
                                        法官  韓  金  秀
                                        法官  吳  信  銘
                                        法官  徐  文  亮
      右正本證明與原本無異
                                              書  記  官
中      華      民      國    九十一    年     十一     月     十三     日
